---
title: "Análisis de Expresión Diferencial con DESeq2"
subtitle: "Pipeline de RNA-Seq - FReyes"
date: "`r format(Sys.time(), '%d %B, %Y')`"
output: 
  flexdashboard::flex_dashboard:
    theme: flatly
params:
  deseq2_results: "deseq2_results.csv"
  normalized_counts: "normalized_counts.csv"
  samplesheet: "samplesheet.csv"
---

```{r setup, include=FALSE}
knitr::opts_chunk$set(echo = FALSE, 
                      warning = FALSE, 
                      message = FALSE,
                      fig.width = 10,
                      fig.height = 7)

# Cargar librerías necesarias - Removido el bloque de instalación
suppressPackageStartupMessages({
    library(flexdashboard)
    library(tidyverse)
    library(plotly)
    library(DT)
    library(pheatmap)
    library(RColorBrewer)
    library(ggrepel)
    library(scales)
    library(kableExtra)
    library(DESeq2)
})

# Función para leer datos de manera segura
safe_read <- function(file_path, sep=",", ...) {
    if (!file.exists(file_path)) {
        stop(paste("File not found:", file_path))
    }
    tryCatch({
        data <- read.csv(file_path, ...)
        message(paste("Successfully loaded:", file_path))
        return(data)
    }, error = function(e) {
        stop(paste("Error reading", file_path, ":", e$message))
    })
}

# Cargar datos
deseq2_results <- safe_read(params$deseq2_results, row.names = 1)
normalized_counts <- safe_read(params$normalized_counts, row.names = 1)
samples <- safe_read(params$samplesheet)

# Verificar que los datos se cargaron correctamente
if(is.null(deseq2_results) || is.null(normalized_counts) || is.null(samples)) {
    stop("No se pudieron cargar uno o más archivos de datos necesarios")
}

# Función para formatear p-valores
format_pvalue <- function(p) {
    ifelse(p < 0.001, "<0.001", sprintf("%.3f", p))
}
```

Resumen {data-icon="fa-home"}
=====================================

Row {data-height=150}
-------------------------------------

### Genes Analizados
```{r}
genes_analizados <- nrow(deseq2_results)
valueBox(genes_analizados, 
         caption = "Genes Totales",
         icon = "fa-dna",
         color = "#48B5A3")
```

### DEGs
```{r}
sig_genes <- sum(deseq2_results$padj < 0.05 & abs(deseq2_results$log2FoldChange) >= 1, na.rm = TRUE)
valueBox(sig_genes, 
         caption = "Genes Diferencialmente Expresados",
         icon = "fa-chart-bar",
         color = "primary")
```

### Sobreexpresados
```{r}
up_reg <- sum(deseq2_results$padj < 0.05 & deseq2_results$log2FoldChange >= 1, na.rm = TRUE)
valueBox(up_reg, 
         caption = "Genes Sobreexpresados",
         icon = "fa-arrow-up",
         color = "lightblue")
```

### Subexpresados
```{r}
down_reg <- sum(deseq2_results$padj < 0.05 & deseq2_results$log2FoldChange <= -1, na.rm = TRUE)
valueBox(down_reg, 
         caption = "Genes Subexpresados",
         icon = "fa-arrow-down",
         color = "pink")
```

Row {data-height=350}
-------------------------------------

### Información de Muestras
```{r}
DT::datatable(
    samples,
    options = list(pageLength = 10, dom = 't'),
    caption = "Información de las muestras"
)
```

Visualizaciones {data-icon="fa-chart-area"}
===================================== 

Column {.tabset}
-------------------------------------

### MA Plot
```{r}
ma_plot <- ggplot(deseq2_results %>%
    mutate(Expression = case_when(
        padj < 0.05 & log2FoldChange >= 1 ~ "Sobreexpresado",
        padj < 0.05 & log2FoldChange <= -1 ~ "Subexpresado",
        is.na(padj) ~ "NA",
        TRUE ~ "No significativo"
    )) %>%
    mutate(label = ifelse(padj < 0.05 & abs(log2FoldChange) >= 1, 
                         gene_name, "")), 
    aes(x = baseMean, 
        y = log2FoldChange,
        color = Expression,
        text = paste("Gen:", gene_name,
                    "\nbaseMean:", round(baseMean, 2),
                    "\nlog2FC:", round(log2FoldChange, 2),
                    "\npadj:", format_pvalue(padj)))) +
    geom_point(alpha = 0.6, size = 1) +
    scale_x_log10() +
    geom_hline(yintercept = c(-1, 0, 1), linetype = "dashed", color = "blue") +
    scale_color_manual(values = c("NA" = "black", 
                                "Sobreexpresado" = "lightblue", 
                                "Subexpresado" = "pink",
                                "No significativo" = "grey50")) +
    geom_text_repel(aes(label = label),
                    max.overlaps = 20,
                    size = 3) +
    labs(x = "Media de la expresión normalizada",
         y = "Log2 Fold Change",
         color = "Estado") +
    theme_minimal()

ggplotly(ma_plot)
```

### Volcano Plot
```{r}
volcano_plot <- ggplot(deseq2_results %>%
    mutate(Expression = case_when(
        padj < 0.05 & log2FoldChange >= 1 ~ "Sobreexpresado",
        padj < 0.05 & log2FoldChange <= -1 ~ "Subexpresado",
        is.na(padj) ~ "NA",
        TRUE ~ "No significativo"
    )) %>%
    mutate(label = ifelse(padj < 0.05 & abs(log2FoldChange) >= 1, 
                         gene_name, "")), 
    aes(x = log2FoldChange, 
        y = -log10(padj),
        color = Expression,
        text = paste("Gen:", gene_name,
                    "\nlog2FC:", round(log2FoldChange, 2),
                    "\npadj:", format_pvalue(padj)))) +
    geom_point(alpha = 0.6, size = 1) +
    scale_color_manual(values = c("NA" = "black", 
                                "Sobreexpresado" = "lightblue", 
                                "Subexpresado" = "pink",
                                "No significativo" = "grey50")) +
    geom_text_repel(aes(label = label),
                    max.overlaps = 20,
                    size = 3) +
    labs(x = "Log2 Fold Change",
         y = "-Log10 p-valor ajustado",
         color = "Estado") +
    theme_minimal() +
    geom_hline(yintercept = -log10(0.05), linetype = "dashed") +
    geom_vline(xintercept = c(-1, 1), linetype = "dashed")

ggplotly(volcano_plot)
```

### PCA Plot
```{r}
# Preparar datos para PCA
vst_counts <- log2(normalized_counts + 1)
pca_result <- prcomp(t(vst_counts), scale. = TRUE)
pca_data <- as.data.frame(pca_result$x)
pca_data$condition <- samples$condition
pca_data$sample_id <- rownames(pca_data)

# Calcular porcentaje de varianza
var_exp <- round(100 * pca_result$sdev^2/sum(pca_result$sdev^2), 1)

# Crear PCA plot
pca_plot <- ggplot(pca_data, 
    aes(x = PC1, 
        y = PC2,
        color = condition,
        text = paste("Muestra:", sample_id,
                    "\nCondición:", condition,
                    "\nPC1:", round(PC1, 2),
                    "\nPC2:", round(PC2, 2)))) +
    geom_point(size = 3) +
    xlab(paste0("PC1: ", var_exp[1], "% varianza")) +
    ylab(paste0("PC2: ", var_exp[2], "% varianza")) +
    theme_minimal() +
    scale_color_manual(values = c("control" = "lightblue", "pae" = "pink")) +
    labs(title = "Análisis de Componentes Principales",
         color = "Condición")

ggplotly(pca_plot)
```

### Heatmap
```{r}
# Seleccionar genes significativos
sig_genes <- which(deseq2_results$padj < 0.05 & abs(deseq2_results$log2FoldChange) >= 1)
top_genes <- head(sig_genes[order(abs(deseq2_results$log2FoldChange[sig_genes]), decreasing = TRUE)], 50)

if(length(top_genes) > 0) {
    # Preparar matriz para el heatmap
    mat <- as.matrix(normalized_counts[top_genes, ])
    
    # Log-transformación
    mat <- log2(mat + 1)
    
    # Usar gene names como nombres de filas
    rownames(mat) <- deseq2_results$gene_name[top_genes]
    
    # Realizar clustering jerárquico
    hc_genes <- hclust(dist(mat))
    hc_samples <- hclust(dist(t(mat)))
    
    # Reordenar la matriz según el clustering
    mat <- mat[hc_genes$order, hc_samples$order]
    
    # Escalar los datos por fila
    mat_scaled <- t(scale(t(mat)))
    
    # Convertir a formato largo para plotly
    melted_mat <- reshape2::melt(mat_scaled)
    colnames(melted_mat) <- c("Gene", "Sample", "Expression")
    
    # Asegurar el orden correcto
    melted_mat$Gene <- factor(melted_mat$Gene, levels = rownames(mat))
    melted_mat$Sample <- factor(melted_mat$Sample, levels = colnames(mat))
    
    # Añadir información de condición
    melted_mat$Condition <- samples$condition[match(melted_mat$Sample, colnames(mat))]
    
    # Crear heatmap interactivo con plotly
    plot_ly(
        data = melted_mat,
        x = ~Sample,
        y = ~Gene,
        z = ~Expression,
        type = "heatmap",
        colors = colorRampPalette(c("navy", "white", "firebrick3"))(100),
        hoverinfo = "text",
        text = ~paste(
            "Gen:", Gene,
            "\nMuestra:", Sample,
            "\nCondición:", Condition,
            "\nExpresión:", round(Expression, 2)
        )
    ) %>%
    layout(
        title = "Top 50 Genes Diferencialmente Expresados",
        xaxis = list(
            title = "",
            tickangle = 45,
            tickfont = list(size = 10),
            showgrid = FALSE
        ),
        yaxis = list(
            title = "",
            tickfont = list(size = 10),
            showgrid = FALSE
        ),
        margin = list(l = 150, r = 50, b = 100, t = 50)
    ) %>%
    colorbar(
        title = "Expresión\nNormalizada",
        tickfont = list(size = 10),
        len = 0.5
    ) %>%
    add_annotations(
        x = 1,
        y = 1.1,
        text = "Condición",
        showarrow = FALSE,
        xref = "paper",
        yref = "paper",
        font = list(size = 12)
    )
}
```

Resultados {data-icon="fa-table"}
===================================== 

Column {.tabset}
-------------------------------------

### Todos los Genes
```{r}
DT::datatable(
    deseq2_results %>%
    mutate(
        GeneID = rownames(deseq2_results),
        Expression = case_when(
            padj < 0.05 & log2FoldChange >= 1 ~ "Sobreexpresado",
            padj < 0.05 & log2FoldChange <= -1 ~ "Subexpresado",
            TRUE ~ "No significativo"
        )
    ) %>%
    select(GeneID, gene_name, everything()),
    options = list(
        pageLength = 15,
        scrollX = TRUE,
        dom = 'Bfrtip',
        buttons = c('csv', 'excel')
    ),
    filter = 'top',
    caption = "Resultados completos del análisis diferencial"
) %>%
    formatRound(columns = c('baseMean', 'log2FoldChange', 'lfcSE', 'stat'), digits = 2) %>%
    formatSignif(columns = c('pvalue', 'padj'), digits = 3)
```

### Genes Sobreexpresados
```{r}
DT::datatable(
    deseq2_results %>%
    filter(padj < 0.05, log2FoldChange >= 1) %>%
    mutate(GeneID = rownames(.)) %>%
    select(GeneID, gene_name, everything()) %>%
    arrange(padj),
    options = list(
        pageLength = 15,
        scrollX = TRUE,
        dom = 'Bfrtip',
        buttons = c('csv', 'excel')
    ),
    caption = "Genes sobreexpresados (padj < 0.05, log2FC >= 1)"
) %>%
    formatRound(columns = c('baseMean', 'log2FoldChange', 'lfcSE', 'stat'), digits = 2) %>%
    formatSignif(columns = c('pvalue', 'padj'), digits = 3)
```

### Genes Subexpresados
```{r}
DT::datatable(
    deseq2_results %>%
    filter(padj < 0.05, log2FoldChange <= -1) %>%
    mutate(GeneID = rownames(.)) %>%
    select(GeneID, gene_name, everything()) %>%
    arrange(padj),
    options = list(
        pageLength = 15,
        scrollX = TRUE,
        dom = 'Bfrtip',
        buttons = c('csv', 'excel')
    ),
    caption = "Genes subexpresados (padj < 0.05, log2FC <= -1)"
) %>%
    formatRound(columns = c('baseMean', 'log2FoldChange', 'lfcSE', 'stat'), digits = 2) %>%
    formatSignif(columns = c('pvalue', 'padj'), digits = 3)
```

Métodos {data-icon="fa-info-circle"}
===================================== 

### Descripción del Análisis

Este análisis de expresión diferencial se realizó utilizando:

- **Software**: DESeq2 versión `r packageVersion("DESeq2")`
- **Diseño experimental**: Comparación entre condiciones `r unique(samples$condition)`
- **Umbral de significancia**: 
  - padj < 0.05
  - |log2FC| ≥ 1
- **Esquema de colores**:
  - Sobreexpresados: Celeste
  - Subexpresados: Rosa
  - No significativos: Gris
  - NA: Negro

Los pasos del análisis incluyeron:
1. Normalización de conteos
2. Estimación de dispersión
3. Test de expresión diferencial
4. Corrección por múltiples pruebas (Benjamini-Hochberg)

### Información de la Sesión
```{r}
sessionInfo()
```
